【裁判字號】    92,訴,516
【裁判日期】    921009
【裁判案由】    營利事業所得稅
【裁判全文】
臺中高等行政法院判決                              九十二年度訴字第五一六號
                              .
    原      告  環隆電氣股份有限公司
    代  表  人  甲○○
    訴訟代理人  丁○○  會計師
    被      告  財政部臺灣省中區國稅局
    代  表  人  乙○○
    訴訟代理人  丙○○
右當事人間因營利事業所得稅事件，原告不服財政部中華民國九十二年四月十七日台
財訴字第○九一○○六一二三六號訴願決定（案號：第00000000號），提起
行政訴訟。本院判決如左︰
    主  文
原告之訴駁回。
訴訟費用由原告負擔。
    事  實
壹、事實概要：
    緣原告民國（以下同）八十七年度未分配盈餘申報，列報未分配盈餘為虧損新台
    幣（以下同）二、七九三、七六○、九○六元，經被告初查以其中列報屬非常損
    失性質者三、四七四、○○○、○○○元，並非屬當年度損益計算項目超越規定
    之列支標準，未准自未分配盈餘項下扣除，核定未分配盈餘為六二○、八六二、
    四九六元，加徵百分之十營利事業所得稅六二、○八六、二四九元。原告不服，
    主張被剔除之非常損失中，其中因前董事長蔡坤明挪用公司之資金，經評估收回
    可能性不大而認列之非常損失三、一六四、○○○、○○○元，既然損害之事實
    明確，雖於八十七年營利事業所得稅結算申報已自行調整減除並未列報損費科目
    ，惟於計算未分配盈餘時理應自課稅所得額中減除，俾使所計算之未分配盈餘與
    帳載實際盈餘相符，亦為所得稅法第六十六條之九規定之意旨，否准該項損失列
    入未分配盈餘減除項目顯與所得稅法規定不符云云，申經復查結果，未獲變更，
    向財政部提起訴願，遞遭駁回，遂提起本件行政訴訟。
貳、兩造之陳述及爭點：
一、原告部分：
  (一)聲明：訴願決定及原處分均撤銷。
  (二)陳述：
    1.按「自八十七年度起，營利事業當年度之盈餘未作分配者，應就該未分配盈餘
      加徵百分之十營利事業所得稅，‧‧‧。前項所稱未分配盈餘，係指經稽徵機
      關核定之課稅所得額，加計同年度依本法或其他法律規定減免所得稅之所得額
      、不計入所得課稅之所得額、已依第三十九條規定扣除之虧損及減除左列各款
      後之餘額一、‧‧‧九、當年度損益計算項目，因超規定之列支標準，未准列
      支，而具有合法憑證或能提出正當理由者。」為所得稅法第六十六條之九第一
      項及第二項所明定。次按「所得稅法‧‧‧所稱未分配盈餘，應以主管稽徵機
      關核定之營利事業所得額，減除同條第二項所列各款之餘額為準。原則上稽徵
      機關核定之所得額，經減除上述各項目以後，其數額應與實際可供分配之稅後
      盈餘相同。」復經財政部六十五年九月十八日台財稅第三六三一四號函釋有案
      。
    2.本件原告八十七年度營利事業所得稅未分配盈餘申報案，申報未分配盈餘為虧
      損二、七九三、七六○、九○六元，經被告初查以原告列報非常損失性質者三
      、四七四、○○○、○○○元，並非屬當年度損益計算項目超越規定之列支標
      準，未准自未分配盈餘項下扣除，核定未分配盈餘為六二○、八六二、四九六
      元，應加徵百分之十稅額計六二、○八六、二四九元。經查該項非常損失係包
      括前任董事長蔡坤明未經董事會授權，非法挪用公司資金三、一六四、○○○
      、○○○元，投入股市因護盤失利，而遭虧空無法償還之損失，因收回之可能
      性微小，帳列非常損失，雖該項非常損失於申報八十七年度營利事業所得稅時
      ，已自行調整減除，並未以損費科目申報計算應納稅額，惟於計算未分配盈餘
      時，理應自課稅所得額中減除，俾使所計算之未分配盈餘與帳列實際盈餘相等
      ，亦符合首揭財政部函釋所稱核定之未分配盈餘與實際可供分配之盈餘相同之
      意旨。
    3.如前所述，蔡坤明未經授權挪用公司資金，投入股市因護盤失利而虧空，無法
      償還公司資金，經於八十八年二月八日具狀向台灣台中地方法院自首，坦承挪
      用資金之事實，經台灣台中地方法院八十九年度重訴字第一四○七號刑事判決
      書以違反證券交易法規定處以四年有期徒刑；嗣台灣台中地方法院檢察署檢察
      官不服前開判決，提起上訴，經台灣高等法院台中分院九十年度上重訴字第二
      六號刑事判決，將原判決撤銷，改判蔡坤明有期徒刑二年，緩刑五年確定在案
      。依前開台灣高等法院台中分院刑事判決第二十頁詳述：「‧‧‧爰審酌被告
      蔡坤明係公司之負責人，理應正當經營公司業務，卻因貪圖近利，致犯本罪，
      本件所挪用之資金高達四十八億餘元，用以操縱股價之金額高於前揭數額，對
      環電公司本身、其他投資大眾，及社會經濟均造成莫大損害‧‧‧」，另同判
      決書第九頁詳述：「‧‧‧環電公司因蔡坤明挪用公司資金造成之損失，總計
      蔡坤明挪用環電公司資金，個人迄未償還之總額為三十一億四千九百零三萬一
      千一百三十三元‧‧‧嗣經蔡坤明於八十八年二月八日犯案未被發覺前，具狀
      向台灣台中地方法院檢察署檢察官自首前揭(一)之犯罪事實，並表示願意接受法
      律制裁‧‧‧」，足證原告確實遭受損害之事實，相當明確。本件原告既有損
      失之事實，且有上開台灣高等法院台中分院刑事判決書可供佐證，已符合首揭
      所得稅法第六十六條之九第二項第九款：「當年度損益計算項目，因超越規定
      之列支標準，未准列支，而具有合法憑證或能提出正當理由者」之規定，應准
      予作為計算未分配盈餘之減除項目扣除，始為合理。
    4.次依所得稅法第六十六條之九之立法理由觀之，係為避免營利事業藉保留盈餘
      規避股東稅負，為正確計算應加徵百分之十營利事業所得稅之未分配盈餘，爰
      於第二項明定未分配盈餘之計算基礎，原則上以實際可供分配之稅後盈餘為準
      ；即除當年度之課稅所得額外，其屬依法減免所得稅之所得額、不計入所得課
      稅之所得額等，亦應併入計算未分配盈餘，同時各該營利事業依法不能分配或
      已不存在之所得，亦准予扣除，俾使未分配盈餘之計算臻於公平合理。原告八
      十七年度經會計師查核後，實際帳列累計盈虧科目為累計虧損三、○七五、三
      五二、○○○元，並無任何可供分配而未分配之盈餘，被告未考量原告實際為
      虧損之事實，而僅以虛擬不存在、無法分配之盈餘加徵所得稅，顯不合理，且
      違反實質課稅原則。
    5.財政部訴願決定書略稱：「經查蔡坤明截至八十八年一月底個人挪用訴願人資
      金為三、一四九、○三一、一三三元，經雙方協議分為七年償還，並提供動產
      及不動產擔保，故蔡坤明挪用公司資金，既然已書立協議書同意全部償還，則
      該項挪用之資金即為公司對蔡坤明之債權，訴願人之債權在尚未確定無法追償
      前，即逕以認定為損失而扣除當年度未分配盈餘，顯有違前揭條款規定。」等
      語。經查原告與蔡坤明訂定協議書係保全資產之手段之一，並非保障原告之債
      權能獲得清償；依協議書內容觀之，蔡坤明清償財源為其本人所有環電股票六
      、七五八、○○○股及蔡林烈霞（擔保物提供人）所有環電股票四、○三
      ○、○○○股，合計一○、七八八、○○○股，作為償債基金，在全部債務未
      清償前，前開股票之孳息，包括現金股利、盈餘配股、公積增資配股及其後所
      衍生之股票股利，亦併入償債基金，交由保管人安排處分，以處分所得償還原
      告；另蔡坤明提供其現住門牌號碼為台中市○○○街四十九號、五十一號之房
      屋及土地，設定五千萬元之抵押權予原告。惟查蔡坤明所提供之股票及不動產
      之價值，遠低於其債務，以九十二年五月十五日環電公司股票上市收盤價一○
      ‧八五元計，其股票市值僅一一七、○四九、八○○元，加計蔡坤明另提供之
      不動產設定抵押之價值五千萬元，合計為一六七、○四九、八○○元，已難十
      足擔保本項高達三、一六四、○○○、○○○元（蔡坤明截至八十七年底挪用
      數為三、四六四、三九五、六五九元，經評估無法收回帳列非常損失數為三、
      一六四、○○○、○○○元）之債權；原告資產既有遭蔡坤明挪用產生鉅額損
      失之事實，帳列非常損失，與會計原則並無不符。又該項債權所被挪用之資產
      已不存在，為反映帳上未分配盈餘應等於實際可供分配之盈餘，原告於計算未
      分配盈餘時，扣除非常損失數三、一六四、○○○、○○○元，亦無不合。倘
      如訴願決定理由所稱原告在尚未確定無法追償前，即逕認損失，顯有違首揭法
      條之規定，然依據原告與蔡坤明於八十九年三月所簽訂之還款協議書，蔡坤明
      應提供環隆公司股票及不動產抵押作為還款之資金來源，並以股票所孳生股息
      償還部分債務，惟迄至九十二年四月底止，環隆公司僅於九十年七月十七日發
      放現金股利三、七七八、三一八元。此外，蔡坤明從未另以現金償還原告，故
      蔡坤明所積欠之債務歷經三年僅減少三、七七八、三一八元，並無如訴願決定
      書所稱蔡坤明同意全部償還所挪用公司資金之情事。則蔡坤明提供擔保之資產
      既已不足清償所非法挪用原告之資金，其損失已生，自無被告所稱尚未確定無
      法追償之情。況本件系爭項目為未分配盈餘稅款之加徵，尚非當年度損益計算
      之認定，原告未列報當期損失而僅扣除實際不存在之虛擬盈餘，自無未合。且
      以訴願決定理由所慮者，原告非不得於日後實際收回債權時，再加計其他收入
      於未分配盈餘中，俾正確計算未分配盈餘所應加計之稅款，亦不生稅捐漏失之
      情形，訴願決定理由顯係便宜行事，業已違反所得稅法第六十六條之九之立意
      甚明，應無可採。
    6.又本件被告初查以前任董事長挪用資金乙案，雖經法院判決及雙方簽訂償還協
      議書，並陳報證券暨期貨管理委員會及公司股東會追認通過在案，惟目前財政
      部已發布函釋准予減列之項目，並無「非常損失」項目為由，遂否准原告八十
      七年度未分配盈餘申報案減除非常損失。惟查財政部所發布有關稅捐之解釋函
      ，其意係在補充法條文意之內容，而非創造新的權利義務；故解釋函對被解釋
      之法條而言，應為「例示」之規定，而非屬「列舉」之規定（即不限於有列舉
      解釋者始可扣除），故財政部未就「非常損失」項目作出准予減列之解釋，並
      非即表示不得扣除，要以母法規定之內容為依歸。所得稅法第六十六條之九第
      二項第九款既規定當年度損益計算項目，因超越規定之列支標準，未准列支，
      而具有合法憑證或能提出正當理由者，可作為計算未分配盈餘之扣除項目。則
      原告八十七年度遭受鉅大非常損失，有法院判決書為證，並陳報財政部證券暨
      期貨管理委員會及公司股東會追認通過在案，具有合法憑證，依首揭法條規定
      ，自應准予扣除系爭非常損失。
    7.原處分造成重複課稅，違反租稅公平原則：原告資金遭挪用虧空發生損失三、
      一六四、○○○、○○○元，而該筆損失於申報八十七年度營利事業所得稅時
      ，並未列為損益項目減除，故課稅所得額中已包含該筆金額，計算應納稅額時
      因此增加七九一、○○○、○○○之所得稅（三、一六四、○○○、○○○元
      乘稅率百分之二十五）；於計算未分配盈餘時，被告又否准扣除系爭非常損失
      ，並再加徵百分之十所得稅計六二、○八六、二四九元，共計本案例總稅負為
      八五三、○八六、二四九元（七九一、○○○、○○○元加六二、○八六、二
      四九元）。經查原告八十七年度帳列結算數為虧損三、一三七、三二六、四七
      五元，經自行調整後所申報課稅所得額為六七五、四三九、九一二元，原告已
      將所發生之損失未列入損費科目，自行調整減除而包含於課稅所得額中課過一
      次稅，被告復又以已不存在之虛擬盈餘加徵百分之十課徵第二次稅。又查被告
      自查核原告八十八年度以後之歷年度營利事業所得稅結算申報案，均再以該被
      非法挪用之資金，依營利事業所得稅查核準則第三十六條之ㄧ規定，設算利息
      收入課徵營利事業所得稅，及將因前項設算利息收入所增加之虛擬未分配盈餘
      再課徵百分之十營利事業所得稅，一再重複課稅至為明顯，已嚴重扭曲所得稅
      法實質課稅原則與租稅公平原則；違反司法院釋字第二一八號解釋：「‧‧‧
      稽徵機關依推計核定方法估計所得額時，應力求客觀、合理，使與納稅義務人
      之實質所得相當，以維租稅公平原則」之意旨，請予撤銷之。
    8.綜上所陳，本件原處分將原告帳上已不存在、無可供分配之虛擬盈餘加徵百分
      之十營利事業所得稅，顯已違反首揭所得稅法規定及財政部函釋意旨，並與實
      質課稅原則不符，請釐清事實真相及相關疑義，准判決如訴之聲明。
二、被告部分：
  (一)聲明：原告之訴駁回。
  (二)陳述：
    1.按「前項所稱未分配盈餘，係指經稽徵機關核定之課稅所得額，加計同年度依
      本法或其他法律規定減免所得稅之所得額、不計入所得課稅之所得額、已依第
      三十九條規定扣除之虧損及減除左列各款後之餘額：一、當年度應納之營利事
      業所得稅。二、彌補以往年度之虧損。三、已由當年度盈餘分配之股利淨額或
      盈餘淨額。四、已依公司法或其他法律規定由當年度盈餘提列之法定盈餘公積
      ，或已依合作社法規定提列之公積金及公益金。五、依本國與外國所訂之條約
      ，或依本國與外國或國際機構就經濟援助或貸款協議所訂之契約中，規定應提
      列之償債基金準備，或對於分配盈餘有限制者，其已由當年度盈餘提列或限制
      部分。六、已依公司或合作社章程規定由當年度盈餘給付之董、理、監事職工
      紅利或酬勞金。七、依證券交易法第四十一條之規定，由主管機關命令自當年
      度盈餘已提列之特別盈餘公積。八、處分固定資產之溢價收入作為資本公積者
      。九、當年度損益計算項目，因超越規定之列支標準，未准列支，而具有合法
      憑證或能提出正當理由者。十、其他經財政部核准之項目。前項第三款至第八
      款，應以截至各該所得年度之次一會計年度結束前，已實際發生者為限。」為
      所得稅法第六十六條之九第二、三項所明定。
    2.原告八十七年度未分配盈餘申報，列報會計師查核簽證依法調整後課稅所得額
      六七五、四三九、九一二元，減除當年度損益項目，因超越規定之列支標準未
      准列支，而具有合法憑證或能提出正當理由者計三、四七四、六五三、九五四
      元，並調整其他項目後，申報當年度未分配盈餘為虧損二、七九三、七六○、
      九○六元，經被告機關初查以當年度損益項目，因超越規定之列支標準未准列
      支，而具有合法憑證或能提出正當理由者，列報前董事長蔡坤明個人移用資金
      等評估收回可能性提列之非常損失三、四七四、○○○、○○○元，為帳列之
      損失，因屬未實現之損失，於營利事業所得稅結算申報時，經會計師簽證予以
      帳外調減，前董事長挪用資金乙案，雖經法院判決及雙方簽訂償還協議書，並
      陳報財政部證券暨期貨管理委員會及股東會追認通過在案，惟目前財政部已發
      布函釋准予減列之項目並無列報之非常損失項目，遂否准其減列，並核定未分
      配盈餘六二○、八六二、四九六元，應加徵稅額六二、○八六、二四九元。原
      告不服，主張前董事長蔡坤明移用公司資金致產生巨額損失，截至八十七年底
      移用金額為三、四六四、三九五、六五九元，其中移用至蔡坤明名下之金額為
      二、九六四、三五六、○八三元，評估收回可能性已不大並認列非常損失計二
      、九六四、○○○、○○○元，另移用至轉投資∣展毅投資股份有限公司（以
      下簡稱展毅投資公司）帳戶為五○○、○三九、五七六元，經評估無法收回之
      非常損失計二○○、○○○、○○○元，共計因資金移用無法收回之非常損失
      三、一六四、○○○、○○○元，蔡坤明擅自移用公司資金之行為既經法院判
      決確定，亦與原告簽訂協議書約定償還方式，所受損害之事實已相當明確，有
      前開法院判決書及還款協議書為證，雖該項損失於申報八十七年度營利事業所
      得稅時已自行調整減除，並未以損費科目申報計算應納稅額，惟於計算未分配
      盈餘時理應自課稅所得額中減除，俾使計算之未分配盈餘與原告帳列實際盈餘
      相符，否准該非常損失列入減除項目顯與所得稅法規定之意旨及基本精神不符
      云云。申經被告機關復查決定以，經查蔡坤明截至八十八年一月底個人挪用原
      告資金為三、一四九、○三一、一三三元，經雙方協議分為七年償還，並提供
      動產及不動產擔保，故雖蔡坤明挪用公司資金，然既已書立協議書同意全部償
      還，則該項挪用之資金即為公司對蔡坤明之債權，原告之債權在尚未確定無法
      追償前，即逕以認定為損失而扣除當年度未分配盈餘，顯違前揭條款規定。況
      查原告當年度營利事業所得稅結算申報，該部分業經會計師簽證報告中敘明屬
      未實現損失並調整減列其他損失在案，是原處分核認該部分屬未實現損失，未
      准認列為當年度超限之列支標準，並否准自未分配盈餘項目扣除，並無不合。
      次查，移至轉投資公司∣展毅投資公司帳戶金額為五○○、○三九、五七六元
      ，帳列應收關係人款項，原告評估無法收回之損失計二○○、○○○、○○○
      元，惟原告持有展毅有限公司股份比率達百分之九十九，無法收回之說顯不合
      理，又展毅投資公司將該資金主要用於購買原告之股票，即經濟實質上，原告
      透過完全控制之子公司以自有之資金取得自己之股票，應無損失可言，且該部
      分亦經會計師簽證報告認屬未實現損失予以帳外調整其他損失在案，原查核定
      未分配盈餘項目剔除非常損失金額三、四七四、○○○、○○○元，核定未分
      配盈餘六二○、八六二、四九六元，並無違反前揭條款規定，復查後乃予維持
      ，財政部亦持與被告機關相同論見駁回其訴願。
    3.訴訟意旨略謂：原告訴稱前董事長蔡坤明挪用公司資金三、四六四、三九五、
      六五九元，致其產生巨額損失，經估計無法收回之非常損失計三、一六四、○
      ○○、○○○元，應於計算未分配盈餘時，自課稅所得額中減除，使所計算之
      未分配盈餘與帳列實際盈餘相等，以符合核定之未分配盈餘與實際可供分配盈
      餘相同之意旨。次稱臺灣高等法院臺中分院九十年度上重訴字第二六號刑事判
      決，原告遭受損害之事實明確，以此虛擬不存在、無法分配之盈餘加徵所得稅
      ，顯不合理，且違反實質課稅原則。另稱該項非常損失係因前董事長蔡坤明挪
      用原告資金，雖事後訂有還款協議書，惟僅係保全資產之手段，並非保障債權
      獲得清償，且蔡坤明提供之擔保品亦不足清償損失，該項損失確實已發生，被
      告機關未准自未分配盈餘項下減除，顯已重複課稅云云。
    4.原告前董事長蔡坤明挪用公司資金三、四六四、三九五、六五九元，業經原告
      與其簽訂還款協議，是原告資產已由「現金」性質轉為「債權」性質，尚無因
      此產生損失，至於原告主張該項債權，經估計無法收回金額計三、一六四、○
      ○○、○○○元，應列為損失，自未分配盈餘項下減除乙詞，查該項債權損失
      既尚未實現，其課稅所得額，依據營利事業所得稅查核準則第六十三條第一項
      規定即不應認定為費用或損失，又依據前揭所得稅法及相關規定，除准予認列
      為費用或損失之未實現損失准予自未分配盈餘項下減除外，並無僅因估計損失
      即可自未分配盈餘項下減除之規定，是被告機關否准認定該估計損失自未分配
      盈餘項下減除應無不合。
    5.基上論結，原處分及所為復查、訴願決定並無違誤，請准如訴之聲明判決。
    理  由
一、按「前項所稱未分配盈餘，係指經稽徵機關核定之課稅所得額，加計同年度依本
    法或其他法律規定減免所得稅之所得額、不計入所得課稅之所得額、已依第三十
    九條規定扣除之虧損及減除左列各款後之餘額：一、當年度應納之營利事業所得
    稅。二、彌補以往年度之虧損。三、已由當年度盈餘分配之股利淨額或盈餘淨額
    。四、已依公司法或其他法律規定由當年度盈餘提列之法定盈餘公積，或已依合
    作社法規定提列之公積金及公益金。五、依本國與外國所訂之條約，或依本國與
    外國或國際機構就經濟援助或貸款協議所訂之契約中，規定應提列之償債基金準
    備，或對於分配盈餘有限制者，其已由當年度盈餘提列或限制部分。六、已依公
    司或合作社章程規定由當年度盈餘給付之董、理、監事職工紅利或酬勞金。七、
    依證券交易法第四十一條之規定，由主管機關命令自當年度盈餘已提列之特別盈
    餘公積。八、處分固定資產之溢價收入作為資本公積者。九、當年度損益計算項
    目，因超越規定之列支標準，未准列支，而具有合法憑證或能提出正當理由者。
    十、其他經財政部核准之項目。前項第三款至第八款，應以截至各該所得年度之
    次一會計年度結束前，已實際發生者為限。」為所得稅法第六十六條之九第二、
    三項所明定。
二、本件原告八十七年度未分配盈餘申報，列報會計師查核簽證依法調整後課稅所得
    額六七五、四三九、九一二元，減除「當年度損益項目，因超越規定之列支標準
    未准列支，而具有合法憑證或能提出正當理由者」計三、四七四、六五三、九五
    四元，並調整其他項目後，申報當年度未分配盈餘為虧損二、七九三、七六○、
    九○六元，經被告查核以：原告列報之非常損失中三、一六四、○○○、○○○
    元，係前董事長蔡坤明個人移用資金等評估收回可能性而提列，為帳列之損失，
    因屬未實現之損失，於營利事業所得稅結算申報時，經會計師簽證予以帳外調減
    在案；其前董事長挪用資金乙案，雖經法院判決及雙方簽訂償還協議書，並陳報
    財政部證券暨期貨管理委員會及股東會追認通過在案，惟目前財政部已發布函釋
    准予減列之項目，並無列報之非常損失項目，遂否准其減列，並核定未分配盈餘
    為六二○、八六二、四九六元，應加徵稅額六二、○八六、二四九元等情，有原
    告八十七年度營利事業所得稅結算及八十七年度未分配盈餘申報書附本院九十二
    年度訴字第三○六號原告八十八年度營利事業所得稅事件之原處分卷、八十七年
    度未分配盈餘申報核定通知書、繳款書附原處分卷可稽，自屬實在。
三、原告雖起訴主張：(一)其前董事長蔡坤明挪用公司資金三、四六四、三九五、六五
    九元，致其產生巨額損失，經估計無法收回之非常損失計三、一六四、○○○、
    ○○○元，應於計算未分配盈餘時，自課稅所得額中減除，使所計算之未分配盈
    餘與帳列實際盈餘相等，以符合核定之未分配盈餘與實際可供分配盈餘相同之意
    旨。(二)臺灣高等法院臺中分院九十年度上重訴字第二六號刑事判決，原告遭受損
    害之事實明確，以此虛擬不存在、無法分配之盈餘加徵所得稅，顯不合理，且違
    反實質課稅原則。(三)該項非常損失係因前董事長蔡坤明挪用原告資金，雖事後訂
    有還款協議書，惟僅係保全資產之手段，並非保障債權獲得清償，且蔡坤明提供
    之擔保品亦不足清償損失，該項損失確實已發生，被告機關未准自未分配盈餘項
    下減除，顯已重複課稅。(四)原告帳載八十七年度非常損失三、四七四、○○○、
    ○○○元，雖於申報營利事業所得稅時，已自行調整減除，並未以損費科目申報
    計算應納稅額，惟於計算未分配盈餘時，理應自課稅所得額中減除，俾使所計算
    之未分配盈餘與帳列實際盈餘相等，以符合財政部六十五年九月十八日台財稅第
    三六三一四號函釋所稱核定之未分配盈餘與實際可供分配之盈餘相同之意旨。且
    原告遭受損失之事實明確，符合所得稅法第六十六條之九第二項第九款之規定，
    應准予作為計算分配盈餘之減除項目扣除。(五)又所得稅法第六十六條之九之立法
    理由，係為避免營利事業藉保留盈餘規避股東稅負，為正確計算，乃規定應加徵
    百分之十營利事業所得稅之未分配盈餘，原告本件既有實際虧損之事實，即無可
    供分配之盈餘，不應加徵百分之十營利事業所得稅云云，惟查：
    (一)所得稅法第六十六條之九第二項第九款規定：當年度損益計算項目，因超越規
      定之列支標準，未准列支，而具有合法憑證或能提出正當理由者，得自列為未
      分配盈餘之減項，是此項減項必以所得稅法規認為得列報為損失者為前提，此
      項損失僅因其超越規定之列支標準未准列支，故於未分配盈餘計算時，得予減
      除。又「未實現之損失」依據營利事業所得稅查核準則第六十三條第一項規定
      ，不應認定為損失，自非上開規定所謂「因超越列支標準未准列支之損失」。
      查原告前董事長蔡坤明截至八十八年一月底，挪用原告資金迄未償還之總額為
      三、一四九、○三一、一三三元，經其與原告協議分為七年償還，並提供動產
      及不動產作為擔保，有原告於復查時提出之台灣高等法院台中分院九十年度上
      重字第二六號刑事判決及又協議書附原處分卷（第二六至五六頁）可稽，該蔡
      坤明挪用之資金，既經其書立協議書同意全部償還，則上開被挪用之資金已變
      成原告對蔡坤明之債權，即原告此部分資產已由「現金」性質轉為「債權」性
      質，原告為系爭未分配盈餘申報時，是項債權既尚未確定無法追償，即屬未實
      現之損失。另原告八十七年度營利事業所得稅結算申報會計師簽證報告中，亦
      敘明系爭資金屬未實現損失並調整減列其他損失乙節，亦為原告所不否認，是
      以原處分以系爭資金屬未實現損失，非屬首揭所得稅法第六十六條之九第三項
      第九款之超限列支，依據首揭所得稅法之規定，否准自未分配盈餘項目扣除，
      並無不合。
    (二)又所得稅法第六十六條之九之立法理由載明：「為避免營利事業藉保留盈餘規
      避股東稅負，‧‧‧為正確計算應加徵百分之十營利事業所得稅之未分配盈餘
      ，爰於第二項明定未分配盈餘之計算基礎。原則上以實際可供分配之稅後盈餘
      為準，即除當年度之課稅所得額外，其屬依法減免所得稅之所得額、不計入所
      得課稅之所得額等，亦應併入計算未分配盈餘，同時各該營利事業依法不能分
      配或已不存在之所得，亦准予扣除，俾使未分配盈餘之計算臻於公平合理。‧
      ‧‧『第二項未分配盈餘之計算，原則上以稽徵機關核定者為準』‧‧‧」足
      見基於公平一致之考量，未分配盈餘之計算悉應依該條之規定，而依該條計算
      所得出之未分配盈餘，原則上雖為實際可供分配之稅後盈餘，但並非必為公司
      現實存有可供分配之資金，原告以其現金遭挪用，主張其「已遭受損害」、「
      損失確實已發生」、「有實際虧損之事實」，並稱其實際可供分配之稅後盈餘
      不存在云云，均非可採。至財政部六十五年九月十八日台財稅第三六三一四號
      函釋，係所得稅法第六十六條之九增訂之前，對同法第七十六條之一所為之函
      釋，查該函釋意旨略謂：「所得稅法第七十六條之一規定所稱未分配盈餘，應
      以主管稽徵機關核定之營利事業所得額，減除同條第二項所列各款之餘額為準
      。原則上稽機關核定之所得額，經減除上述各項目以後，其數額應與實際可供
      分配之稅後盈餘相同。」，亦明文未分配盈餘之計算方式，悉依法律規定，且
      其所述核與前揭所得稅法第六十六條之九之立法理由相似，均係原則之提示，
      且其所稱「其數額應與實際可供分配之稅後盈餘相同」，非謂未分配盈餘應與
      現實存有可供分配之資金相同，原告援引上開財政部函釋，主張系爭被挪用之
      金額應准予作為計算分配盈餘之減除項目扣除乙節，非可採取。
    (三)另系爭原告所列報之非常損失中，其前董事長蔡坤明挪用原告公司資金部分為
      三、一六四、○○○、○○○元，其中移用至轉投資∣展毅投資公司帳戶為五
      ○○、○三九、五七六元，經評估無法收回之非常損失計二○○、○○○、○
      ○○元，業據原告於復查申請書中陳述明確，有該申請書附原處分卷可按。依
      據原告公司八十九年度年報所載，原告持有展毅有限公司股份比率達百分之九
      十九（見原處分卷第四頁所附該年報第六十二頁影本），原告對此亦不爭執，
      又展毅投資公司係將該資金主要用於購買原告之股票（見前開刑事判決第九頁
      所載），則自經濟實質上觀之，原告透過完全控制之子公司以自有之資金取得
      自己之股票，亦無損失可言。
    (四)本件原處分核認系爭資金屬未實現損失，非屬首揭所得稅法第六十六條之九第
      三項第九款之超限列支，依據首揭所得稅法之規定，否准自未分配盈餘項目扣
      除，核與法律之規定相符，已如前述，又營利事業所得稅與未分配盈餘加徵百
      分之十之稅賦，所得稅法依據不同之立法理由而明文為不同之課稅規定，核無
      重複課稅或違反租稅公平可言，原告此部分主張亦屬無據。
四、綜上所述，原告所述各節俱無理由，原處分否准系爭被挪用之資金列為未分配盈
    餘之減項，揆諸首揭規定，並無不合，訴願決定予以維持，亦無違誤，原告訴請
    撤銷均無理由，應予駁回。
據上論結，本件原告之訴為無理由，依行政訴訟法第一百九十五條第一項後段、第九
十八條第三項前段，判決如主文。
中    華    民    國    九十二      年      十        月      九        日
                 臺 中 高 等 行 政 法 院   第 三 庭
                                審 判 長 法  官  王  茂  修
                                         法  官  莊  金  昌
                                         法  官  許  金  釵
右正本證明與原本無異。
如不服本判決，應於判決送達後二十日內向本院提出上訴書狀，其未表明上訴理由者
，應於提起上訴後二十日內向本院提出上訴理由書（須依對造人數附具繕本）；如於
本判決宣示或公告後送達前提起上訴者，應於判決送達後二十日內補提上訴理由書（
須附繕本）。未表明上訴理由者，逕以裁定駁回。
提起上訴應預繳送達用雙掛號郵票三九○元（三十四元及五元郵票各十份)。
中    華    民    國    九十二      年      十        月      九        日
                                         法院書記官  蔡逸媚


司法院資訊處製作；財團法人民間司法改革基金會備份。
